臺灣高等法院民事判決　　　　　　　　95年度保險上字第39號
上　訴　人　甲○○
訴訟代理人　李永裕律師
複　代理人　江俊傑律師
被　上訴人　南山人壽保險股份有限公司
法定代理南　乙○○
訴訟代理人　張亞婷律師
上列當事人間請求給付保險費事件，上訴人對於中華民國95年5
月29日臺灣臺北地方法院94年度保險字第128號第一審判決提起
上訴，經本院於96年5月16日言詞辯論終結，判決如下：
    主  文
上訴駁回。
第二審訴訟費用由上訴人負擔。
    事實及理由
一、上訴人起訴主張：伊為被保險人賴合成之配偶，賴合成以伊
    為受益人，向被上訴人投保新台幣（下同） 300萬元之意外
    險。嗣賴合成於民國（下同）92年11月18日，在臺北縣蘆洲
    市○○路224巷領袖村地下停車場（下稱系爭地下停車場）
    出入口處，騎乘自行車不慎跌倒，造成腦內出血而昏迷不醒
    ，經送醫救治後，於同月27日上午，因腦溢血而意外死亡，
    則賴合成係因騎乘自行車跌倒，引發顱內出血以致造成死亡
    之結果，符合「外來性、突發性、非自願性」，而屬於意外
    事故，依保險契約之約定，被上訴人應給付上開意外保險之
    保險金予伊。至臺灣板橋地方法院檢察署（下稱板橋地檢署
    ）相驗屍體證明書於死亡方式一欄中勾選「病死或自然死」
    ，上開文書固屬公文書，惟依民事訴訟法第355第1項規定，
    僅推定形式上之真實，而非推定實體上之真實，是以造成被
    保險人賴合成腦溢血之原因為何，仍應由法院綜觀全部卷證
    而為認定，並不受上開相驗屍體書記載之限制，況檢察官相
    驗工作之重點，在於認定有無他殺嫌疑，究竟係意外或因病
    死亡，往往未予深入追究，又本件相驗屍體證明書就腦溢血
    之先行原因付之闕如，在被上訴人無法提出其他證據證明賴
    合成確係因疾病死亡情形下，不能遽以上開相驗屍體證明書
    之記載，認定賴合成非因意外事故死亡，而為不利於伊之認
    定。再賴合成雖死於腦溢血，惟腦溢血僅係結果，造成腦溢
    血則另有原因，尚不得僅憑賴合成死於腦溢血，即謂其為病
    死。尤以賴合成自84年3月1日至死亡為止，從無因任何疾病
    而就診之紀錄，是賴合成絕非因為疾病而引起腦溢血。則腦
    溢血之原因既僅有疾病與外傷，復無任何證據足證賴合成有
    何引起腦溢血之疾病，堪認賴合成係因外傷引發腦溢血，確
    屬意外死亡。爰聲明請求被上訴人應給付上訴人300萬元，
    及自起訴狀繕本送達翌日起至清償日止，按週年利率5％計
    算之利息等語。
二、被上訴人則以：依南山新人身意外傷害保險附約第3條第1項
    約定，被保險人在本附約有效期間內，因遭受意外傷害事故
    致死時，伊始應給付保險金，又同條第2項約定意外傷害事
    故係指「非由疾病引起之外來突發事故」。故並非被保險人
    有死亡之事實伊即應給付保險金，而係被保險人因遭遇非由
    疾病引起之外來突發意外傷害事故致死時，伊始有給付保險
    金之義務。依板橋地檢署相驗屍體證明書記載，被保險人賴
    合成之死亡方式為病死或自然死，死亡原因為腦溢血，可知
    賴合成係因腦溢血而病死，不符合意外傷害事故「非由疾病
    所引起之外來突發事故」之定義。又依新光醫院及台安醫院
    診斷病歷，亦診斷賴合成為出血性腦幹中風、腦幹出血，其
    因腦溢血死亡為事實。參諸新光醫院病歷正本所載，賴合成
    到院時並無外傷，可知賴合成並無發生撞擊牆柱或跌倒傷及
    頭部等情事，上訴人稱賴合成係撞擊牆柱、不慎跌倒造成腦
    出血，係屬意外死亡，即非可採。再上訴人主張賴合成無因
    任何疾病而就診之紀錄，絕非因疾病引發腦溢血云云，惟依
    常理而言，未曾就診可能係因被保險人對身體狀況之忽略，
    或未以健保身分就醫，並非當然代表沒有疾病之存在等語，
    資為抗辯。
三、本件原審判決駁回上訴人之請求，上訴人不服提起上訴，聲
    明求為判決：
    （一）原判決廢棄。
    （二）上開廢棄部分，被上訴人應給付上訴人300萬元，及
          自起訴狀繕本送達翌日起至清償日止，按週年利率5
          ％計算之利息。
    （三）願供擔保，請准宣告假執行。
     被上訴人答辯聲明，求為判決駁回上訴。
四、兩造不爭執事項：
（一）被保險人賴合成以自己為被保險人於90年5月29日與被上
      訴人訂立保險契約，投保南山終身醫療保險，嗣於91年5
      月29日，賴合成增加南山新人身意外傷害保險附約暨南山
      意外傷害醫療日額給付附加條款，並指定配偶為身故保險
      金第一順位受益人，意外傷害保險附約之加保金額為300
      萬元。
（二）賴合成因腦溢血於92年11月27日死亡。
（三）以上事實有南山新人身意外傷害保險附約暨南山意外傷害
      醫療日額給付附加條款加保確認書、板橋地檢署相驗屍體
      證明書可按（見原審卷第21-31、38頁）
五、兩造爭執之事項：賴合成因腦溢血而死亡究係因意外或疾病
    而引起?
（一）按意外傷害保險在承保意外傷害所致之損失。人之傷害或
      死亡之原因，其一來自內在原因，另一則為外在事故。內
      在原因所致之傷害或死亡，係指被保險人因罹犯疾病、細
      菌感染、器官老化衰竭等身體內部因素所致之傷害或死亡
      ；外在事故，則係指內在原因以外之一切事故，其事故之
      發生為外來性、偶然性，而不可預見。除保險契約另有特
      約不保外，外在事故係意外事故，均屬意外傷害保險所承
      保之範圍。至該意外傷害之界定，在有多數原因競合造成
      傷殘或死亡事故之情形時，應側重於「主力近因原則」，
      以是否為被保險人因罹犯疾病、細菌感染、器官老化衰竭
      等身體內在原因以外之其他外來性、突發性、偶然性、不
      可預知性等因素，並考量該非因被保險人本身已存在可得
      預料或查知之外在因素，是否為造成意外傷殘或死亡事故
      之主要、有效、直接之原因，而個案客觀認定。本件依據
      板橋地檢署所開立之相驗屍體證明書記載被保險人賴合成
      直接引起死亡之原因為腦溢血，有該相驗屍體證明書在卷
      可憑，即被保險人係因腦內血管破裂而引起腦內出血引致
      死亡，故被保險人死亡原因，客觀上係因腦內出血所致。
（二）上訴人雖主張被保險人賴合成係因騎乘自行車跌倒，而引
      發腦出血以致造成死亡之結果，並提出台北縣警察局蘆洲
      分局所出具之証明書一紙為憑証（見原審卷第6頁），然
      查該項証明書實係由上訴人自行擬製之申請書，內容記載
      ：「賴合成…於民國92年11月18日0時50分 左右在台北縣
      蘆洲市○○路224巷領袖村地下停車場出入口處， 騎自行
      車不慎跌倒，造成腦內出血昏迷不醒」等語，對於被保險
      人是否受有足以引發腦溢血之傷害則未為任何說明。而依
      據承辦警員周榮聰在本院之証述「賴合成的事情是我去處
      理的，當時我到現場時看到他人已經沒有意識，就趕緊送
      醫，他當時是仰面躺在地上，腳踏車是夾在大樓的柱子與
      停車位之間，外觀上感覺是腳踏車失控衝上去的，停車場
      位置是在地下室，從一個彎的斜坡下到停車場（當庭繪製
      彎道情形），感覺他當時是從斜坡衝下去的，原本我是要
      去查看監視器的紀錄，因為那段期間剛好監視器壞掉所以
      沒有調到資料，我是接到勤務中心的通報才到現場的。」
      ；「字及簽名都是我寫的，因為本件有經過檢察官及法醫
      的相驗，還有甲○○提出的死亡證明書，所以我們才出具
      證明。」；「因為當初現場所看的情形就是感覺他是騎腳
      踏車失控衝入柱子與自用小汽車間」等語（見本院卷第72
      頁反面、73頁），顯然警員是因賴合成之死亡業經檢察官
      及法醫相驗，出具死亡証明書，認係腦溢血，與上訴人申
      請書所記載之死因相同，而予以証明，是前開証明書僅能
      證明被保險人賴合成有騎乘自行車跌倒與因腦內出血昏迷
      不醒之事實，至於被保險人究係因騎乘自行車跌倒受有外
      傷，並因外傷引起腦溢血，或因自身內在原因之腦溢血引
      起昏迷不醒，造成騎乘自行車跌倒，尚無法由前開證明書
      獲得釐清，自難僅憑前開證明書即認定被保險人之死亡係
      出於意外。
（三）經查，有關造成被保險人賴合成腦幹出血之原因為何？究
      係因騎乘自行車跌倒頭部遭到撞擊，或是因高血壓或其他
      疾病引起腦幹出血？業經本院另案（即95年保險上易字第
      4號）調取板橋地檢署92年度相字第1368號相驗卷、新光
      吳火獅紀念醫院病歷資料、台安醫院病歷資料後，送請法
      務部法醫研究所進行鑑定，其鑑定結果認：
      1、被保險人於92年11月18日於住宅地下停車場倒地送醫
         後之外觀、腦部電腦斷層等均無顯示有外傷或造成外
         傷性顱內出血之證據。
      2、被保險人之顱內出血為腦幹深層，無證據支持有頸部
         外傷（頸椎正常），亦無證據支持由頸椎骨折或頸部
         血管損傷造成腦幹出血之證據。
      3、本件仍無檢送被保險人生前之體檢或病歷資料有無高
         血壓之病史，惟在心電圖有左心室擴大之紀錄，較傾
         向有高血壓病之可能性。
      4、綜合判斷如下：
         (1)被保險人騎乘自行車跌倒救醫，就一般日常行為，
           騎乘自行車之運動確可為「外因」，而引起高血壓
           機率，故就法醫學立場騎乘自行車可能提高為意外
           之可能性，包括引起血壓昇高引起腦幹血管破裂可
           能性。本件無法就提供之病歷、相驗卷中之資料顯
           示有頭部遭到撞擊之證據，而較傾向於高血壓引起
           之腦幹出血、昏迷之結果。
         (2)一般頭部外傷較常見為急性硬膜上、下腔出血及接
           進大腦皮質區之蜘蛛網膜下腔出血及腦表層實質出
           血；慢性亦為以上述區域較長時間才積發出血。故
           本件無頭部外傷之證據，一般頭部無外傷證據，即
           無法認定有外傷之證據。
         (3)外傷性腦幹出血即有外傷之證據，解剖或電腦斷層
           之診斷技術應足以診斷區分，臨床診斷亦同。
         (4)相驗資料為事故發生約9日後相驗檢查之結果，併同
           醫療病歷紀錄其驗斷書上人像紅色註記與文字敘述
           類同，且均無外傷證據，如上述，無證據支持有外
           傷性顱內出血之證據。
         (5)如綜合研判(3)所述，間接支持有高血壓病史，由新
           光醫院急診時高血壓達250/112及270/151mm Hg，腦
           幹出血即會造成惡性高血壓，惟自發性腦幹出血原
           因除高血壓性外，尚有栓塞性出血之原因，本件研
           判可為高血壓引起自發性腦幹出血，再續發臨床病
           症即惡性高血壓之可能性。有法務部法醫研究所96
           年1月25日法醫理字第0950005221號函附法醫所95醫
           鑑字第2226號法醫文書審查鑑定書影本在卷可證（
           見本院卷第88-107頁）。故上訴人主張被保險人係
           因騎乘自行車跌倒之意外，造成腦溢血致死云云，
           尚難採信。
（四）再查，新光吳火獅紀念醫院醫師楊毓錚在本院另案到庭證
      稱：「這個病歷是我記載的，這個病人是一一九送來的，
      病人是在停車場被發現，當時意識不清楚，送到我們醫院
      之後，我們做了一些檢查，根據檢查結果是腦幹出血，沒
      有其他外傷，因為這個病人需要住加護病房，當時我們醫
      院沒有加護病房，所以我們轉送到台安醫院。收到鈞院通
      知，我有去調閱電腦斷層資料，顯示病患是腦幹嚴重出血
      ，依照醫學臨床判斷，病患應該是血管破裂，內在出血導
      致，且當時也沒有外部外傷。…一般我們人體是左右對稱
      ，所以我們會左右比較，若有外傷，就會有一部分比較厚
      ，我們判斷當時的情形是內在情形引起腦幹出血。（在醫
      學上有無可能，若鐘擺式擺盪，例如：車子高速行駛，突
      然緊急煞車；又如：把小孩子抱的很高，上下搖晃，有無
      可能引起腦內出血？本案有無鐘擺擺盪可能性？）鐘擺擺
      盪都是腦的週邊出血，不會是腦幹出血。縱使有腦幹出血
      ，週邊也會有出血，本件病患是腦幹出血，週邊沒有出血
      。（本件是內在原因引起出血，病患生前沒有任何高血壓
      的就診紀錄，這在醫學上是否可能？）這個病人是腦幹出
      血，腦幹出血不一定是高血壓，也有可能其他原因，例如
      ：血管畸形。在醫院的病歷，病患賴合成的血壓是高的，
      但不論那一種出血，人體會自然調節，所以血壓會升高，
      臨床上我們不會去降他的血壓。血壓部分，如果栓塞性一
      般是230以上，出血性一般是185以上，我們才給藥。但若
      中風以後，我們就不給藥，因為若我們給藥，可能會加重
      他中風的症狀，這個病患腦幹出血，不一定平常就是高血
      壓。（若頭部或身體其他部位受到撞擊，有無可能撞擊當
      時沒有紅腫，過了幾天才有紅腫的情形？）有可能。就單
      一這個病患而言，若出血是因為外傷撞擊造成，電腦斷層
      會照出來，可是本案沒有這個情形」等語（見本院卷第
      116-118頁）。是依證人楊毓錚醫師之陳證，導致被保險
      人賴合成腦幹出血之原因，亦非外傷所引起高血壓所致。
      上訴人主張被保險人係外傷性引起腦溢血云云，要無足取
      。
（五）上訴人又主張被保險人賴合成係因騎乘自行車即可能導致
      血壓高，或因之而跌倒，均能引發顱內出血以致造成死亡
      之結果，即已符合外來性、突發性、非自願性，而屬於意
      外云云。惟查，被保險人騎乘自行車致血壓高漲，致腦溢
      血死亡，亦係自身內發之腦部病變引起死亡，故騎乘自行
      車跌倒之事實並不能認為係意外因子，上訴人必須證明被
      保險人因騎乘自行車意外跌倒，並因之引發腦溢血，始能
      認定被保險人非由於自身之疾病引起死亡，上訴人以騎乘
      自行車即有可能導致血壓昇高而引起意外死亡，仍不足為
      採。
六、綜上所述，本件上訴人既無法舉証証明被保險人賴合成之腦
    內出血係因意外所引起而致死亡，故其本於保險契約請求被
    上訴人給付意外保險金300萬元 ，及自起訴狀繕本送達翌日
    起至清償日止按年息5%計算之利息，為無理由，不應准許。
    原審所為上訴人敗訴之判決，於法並無不合，上訴意旨指摘
    原判決不當，求予廢棄改判，為無理由，應予駁回。
七、本件事證已臻明確，兩造其餘攻擊防禦方法及未經援用之舉
    証，經本院詳加審酌後，認與判決結果不生影響，爰不一一
    論駁，附此敘明。
據上論結，本件上訴為無理由，依民事訴訟法第449條第1項、第
78條，判決如主文。
中　　華　　民　　國　　96　　年　　5 　　月　　30　　日
　　　　　　　　　  民事第十四庭
                        審判長法　官  許正順
　　　　　　　　　　　        法　官  黃麟倫
　　　　　　　　　　　        法　官  張  蘭
正本係照原本作成。
如不服本判決，應於收受送達後20日內向本院提出上訴書狀，其
未表明上訴理由者，應於提出上訴後20日內向本院補提理由書狀
（均須按他造當事人之人數附繕本）上訴時應提出委任律師或具
有律師資格之人之委任狀；委任有律師資格者，另應附具律師資
格證書及釋明委任人與受任人有民事訴訟法第466條之1第1項但
書或第2項（詳附註）所定關係之釋明文書影本。
中　　華　　民　　國　　96　　年　　5 　　月　　30　　日
　　　　　　　　　　　　　　　書記官  應瑞霞
附註：
民事訴訟法第466條之1（第1項、第2項）：
對於第二審判決上訴，上訴人應委任律師為訴訟代理人。但上訴
人或其他法定代理人具有律師資格者，不在此限。
上訴人之配偶、三親等內之血親、二親等內之姻親，或上訴人為
法人、中央或地方機關時，其所屬專任人員具有律師資格並經法
院認為適當者，亦得為第三審訴訟代理人。
